臺灣嘉義地方法院刑事判決
110年度易字第196號
公  訴  人  臺灣嘉義地方檢察署檢察官
被      告  林佩誼



上列被告因詐欺案件，經檢察官提起公訴（109 年度偵字第4322
號），本院判決如下：
    主    文
林佩誼無罪。
    理    由
一、公訴意旨略以：被告林佩誼於民國109 年年初某日，上網自
　　大陸淘寶網站，以新臺幣（下同）18,000元購買棉質口罩20
　　00只，詎其明知所購買之棉質口罩僅係一般口罩，非醫用口
　　罩，竟意圖為自己不法之所有，㈠109 年4 月中旬某日，在
　　嘉義市○區○○街00號前，向告訴人江欣怡謊稱：前開棉質
　　口罩係醫用口罩等語，致告訴人江欣怡陷於錯誤，以1,700
　　元之代價向被告林佩誼購買100 只棉質口罩，而受損害。嗣
　　告訴人江欣怡察覺有異而報警處理。㈡警員乃於同年5 月14
　　日前往上址蒐證，並向被告林佩誼詢問所販賣之口罩是否為
　　醫療口罩，被告林佩誼表示係醫療用口罩、10個150 元等語
　　，警員遂表示要再考慮即行離去而未遂。嗣後警方會同衛生
　　局人員前往查緝，始悉上情。案經嘉義市政府警察局第二分
　　局報請臺灣嘉義地方檢察署檢察官偵查起訴，因認被告林佩
　　誼涉犯①刑法第339 條第1 項詐欺、②同法第339 條第3 項
　　、第1 項之詐欺取財未遂罪嫌等語。
二、按犯罪事實應依證據認定之，無證據不得認定犯罪事實；不
    能證明被告犯罪者應諭知無罪之判決，刑事訴訟法第154 條
    第2 項、第301 條第1 項分別定有明文。次按認定犯罪事實
    所憑之證據，雖不以直接證據為限，間接證據亦包括在內；
    然無論直接或間接證據，其為訴訟上之證明，須於通常一般
    之人均不致於有所懷疑，而得確信其為真實之程度者，始得
    據之為有罪之認定，倘其證明尚未達到此一程度，而有合理
    性懷疑之存在時，即難遽採為不利被告之認定（最高法院76
　　年度台上字第4986號判例可供參照）。又檢察官對於起訴之
　　犯罪事實，應負提出證據及說服之實質舉證責任。倘其所提
　　出之證據，不足為被告有罪之積極證明，或其指出證明之方
　　法，無從說服法院以形成被告有罪之心證，基於無罪推定之
　　原則，自應為被告無罪判決之諭知，刑事妥速審判法第6 條
　　亦有明文。另按犯罪事實之認定，係據以確定具體的刑罰權
　　之基礎，自須經嚴格之證明，故其所憑之證據不僅應具有證
　　據能力，且須經合法之調查程序，否則即不得作為有罪認定
　　之依據。倘法院審理之結果，認為不能證明被告犯罪，而為
　　無罪之諭知，即無前揭第154 條第2 項所謂「應依證據認定
　　」之犯罪事實之存在。因此，同法第308 條前段規定，無罪
　　之判決書只須記載主文及理由。而其理由之論敘，僅須與卷
　　存證據資料相符，且與經驗法則、論理法則無違即可，所使
　　用之證據亦不以具有證據能力者為限，即使不具證據能力之
　　傳聞證據，亦非不得資為彈劾證據使用。故無罪之判決書，
　　就傳聞證據是否例外具有證據能力，本無須於理由內論敘說
　　明（最高法院100 年度台上字第2980號判決參照）。
三、公訴意旨認上開被告涉犯刑法第339 條第1 項詐欺、同法第
　　339 條第3 項、第1 項之詐欺取財未遂罪嫌，無非係以：㈠
　　被告之供述；㈡證人即告訴人江欣怡之指訴；㈢偵查報告、
　　蒐證光碟及譯文；㈣嘉義市政府警察局扣押筆錄、扣押物品
　　目錄表暨扣押物（口罩200 個）、現場蒐證照片等資為論據
　　。
四、訊據被告否認有何上開詐欺犯行，辯稱：去年伊固定輪流在
　　嘉義東市場、斗六等地擺攤，當天伊在東市場擺攤，一側賣
　　海產、另一側賣口罩套加送口罩，菜市場人來人往，伊對於
　　客人江欣怡沒有印象、不可能會一次販售100 個口罩的大額
　　交易，也不知道警察假裝客人到攤上蒐證錄影，伊沒有對外
　　宣稱醫療口罩，攤上也沒有擺放醫療口罩看板或標示等詞（
    見院卷第142-143 頁、第163 頁、第167 頁）。經查：
  ㈠公訴意旨一㈠（109 年4 月中旬某日）部分：
　　⒈雖證人即告訴人江欣怡於109 年5 月14日警詢、109 年8
　　  月27日偵訊時稱：109 年4 月中旬上午9 時許，伊在共和
　　  路東市場向被告以1,700 元購買1 包裝袋100 個口罩，伊
　　  有詢問口罩賣那麼貴是否醫療用，被告說是醫療用，因為
　　  當時口罩很難買，伊又缺口罩才買要自己用，回家後發現
　　  購買的口罩跟藥局領的口罩不一樣、特別薄等語（見警卷
　　  第6-7 頁）；又於110 年10月3 日審理時證述同前，且稱
　　  ：伊是109 年4 月中旬在東市場向被告買口罩，直到同年
　　  5 月14日才去警局報案製作筆錄，因為伊回去被媽媽罵、
　　  1 包1,000 多元太貴，當時買的口罩一部分被家人使用了
　　  ，現在只剩5 、6 個等語（見院卷第227-231 頁）。
　　⒉惟按被害人就被害經過所為之陳述，其目的在於使被告受
　　  刑事訴追處罰，與被告處於絕對相反之立場，其陳述或不
　　  免渲染、誇大；是被害人縱立於證人地位具結而為指證、
　　  陳述，其供述證據之證明力仍較與被告無利害關係之一般
　　  證人之陳述為薄弱；從而，被害人就被害經過之陳述，除
　　  須無瑕疵可指，且須就其他方面調查又與事實相符，亦即
　　  仍應調查其他補強證據以擔保其指證、陳述確有相當之真
　　  實性，而為通常一般人均不致有所懷疑者，始得採為論罪
　　  科刑之依據，非謂被害人已踐行人證之調查程序，即得逕
　　  以其指證、陳述作為有罪判決之唯一證據（最高法院61年
　　  度台上字第3099號判例、98年度台上字第107 號判決意旨
　　  可資參照）。復按被害人之陳述如無瑕疵，且就其他方面
　　  調查又與事實相符，固足採為科刑之基礎，倘其陳述尚有
　　  瑕疵，則在未究明前，遽採為論罪科刑之根據，即難認為
　　  適法。所謂無瑕疵，係指被害人所為不利被告之陳述，與
　　  社會上之一般生活經驗或卷附其他客觀事證並無矛盾而言
　　  ，至所謂就其他方面調查認與事實相符，非僅以所援用之
　　  旁證足以證明被害結果為已足，尤須綜合一切積極佐證，
　　  除認定被告確為加害人之外，在推理上無從另為其他合理
　　  原因之假設而言（最高法院95年度台上字第4802號判決要
　　  旨可資參照）
　　⒊上開告訴人江欣怡之指訴，並無發票、收據相關購買憑證
　　  足徵前提事實究係向何人購得乙節，既經被告所否認，復
　　　乏其他客觀證據補強佐證，尚難遽採其單一指述，抑或對
　　　被告逕以詐欺罪責相繩。
　㈡公訴意旨一㈡（109 年5 月14日）部分：
　　⒈雖證人即員警吳孟璜於110 年10月3 日審理時證述：當時
　　　伊奉所長指示過去東市場蒐證錄音錄影，伊問被告是否為
　　　醫療口罩，被告說是，伊說再考慮一下就離開等語（見院
　　　卷第223-226 頁）。
　　⒉經本院勘驗卷附蒐證光碟（放置偵卷存放袋），內容結果
　　　與偵查報告之譯文（見警卷第10頁）大致相符，係以：
　    員警（男聲）：這怎麼賣？這是醫療用的嗎？
　　　（女    聲）：150 元，對黑色貴一點點。
　　　員警（男聲）：好我再考慮一下。
　　　有卷內之勘驗筆錄可按（見院卷第163-164 頁），另擷取
　　　光碟影像翻拍9 張附卷可稽（見院卷第171-187 頁）。惟
　　　除確認員警為一男聲外，另僅辨識有女聲，觀之擷取光碟
　　　影像顯示，沒有拍攝到任何說話對象。被告表示：伊根本
　　　沒印象，菜市場隨時人來人往，攤位上未必只有1 個客人
　　　，那個「對」很小聲，可能伊在回應其他客人，可能也不
　　　一定是伊的聲音（見院卷第164 頁）。衡諸，菜市場經常
　　　人潮往來、聲音吵雜，不時有客人經過詢問，確屬衡情，
　　　則被告所述，尚未悖離一般生活經驗。況依蒐證照片所示
　　　，復未見有何標示醫療、防疫用口罩看板或標註（見警卷
　　　第20-22 頁）。至口罩200 個係單純客觀扣案物性質（見
　　　警卷第14-18 頁之扣押筆錄、扣押物品目錄表），亦難以
      佐證被告有何詐騙宣稱醫療防疫用口罩之行為。
　　⒊準此，無從僅以員警吳孟璜上開所證，率為不利於被告之
　　　認定。又現行刑法一罪一罰原則，行為人各次之犯罪行為
　　　，均須各有其明確而獨立之積極補強證據，以憑認定個別
　　　之犯罪事實，即所證非同一個別犯罪事實，非具有互補性
　　　之證據。而檢察官就個別之犯罪事實並未再提出其他證據
　　　足佐，自非能以包裹式補強之方法，率予認定，否則即有
　　　違一罪一罰之原則。 
五、綜上所述，公訴人所指出之證明方法，尚無法證明被告有何
    詐欺既、未遂犯行。本件關於被告犯罪之證明，尚未達於通
    常一般之人均不致有所懷疑而得確信其為真實之程度，自無
    從說服本院形成有罪之心證。此外，復查無其他積極證據足
    資證明被告有公訴意旨所指上開犯行，被告被訴之犯罪要屬
    不能證明，揆諸首揭法條、判例要旨及說明，基於無罪推定
    之原則，應為被告無罪之諭知，以示慎審。
據上論斷，應依刑事訴訟法第301 條第1 項，判決如主文。
本案經檢察官吳咨泓偵查起訴，由檢察官陳則銘到庭實行公訴。
中　　華　　民　　國　　110 　年　　11　　月　　10　　日
                  刑事第二庭    審判長法  官  林正雄　
　　　　                              法  官  黃美綾
　　　　　　　　                      法  官  王品惠
以上正本證明與原本無異。
如不服本判決應於收受判決後20日內向本院提出上訴書狀，並應
敘述具體理由；其未敘述上訴理由者，應於上訴期間屆滿後20日
內向本院補提理由書（均須按他造當事人之人數附繕本）「切勿
逕送上級法院」。告訴人或被害人如對於本判決不服者，應具備
理由請求檢察官上訴，其上訴期間之計算係以檢察官收受判決正
本之日期為準。　　　　　　　　　
中　　華　　民　　國　　110 　年　　11　　月　　10　　日
                                      書記官  黃亭嘉